【裁判字號】    99,簡上,134
【裁判日期】    991013
【裁判案由】    給付違約賠償金
【裁判全文】
臺灣板橋地方法院民事判決             99年度簡上字第134號
上  訴  人  慈記不動產仲介經紀有限公司
法定代理人  甲○○
訴訟代理人  乙○○
被  上訴人  丙○○
上列當事人間請求給付違約金事件，上訴人對於中華民國99年4
月28日臺灣板橋地方法院三重簡易庭99年度重簡字第185 號第一
審判決提起上訴，經本院於99年9 月29日言詞辯論終結，判決如
下：
    主  文
上訴駁回。
第二審訴訟費用由上訴人負擔。
    事實及理由
一、上訴人於原審起訴主張：上訴人於民國98年12月23日與被上
    訴人簽定委託銷售契約書（下稱系爭委託銷售契約），約定
    被上訴人將其所有，坐落臺北縣三重市○○段482 地號土地
    （應有部分4 分之1 ）暨其上門牌號碼為台北縣三重市○○
    街71巷92號4 樓房屋（應有部分全部）（下稱系爭房地）專
    任委託上訴人仲介銷售，委託銷售價格為被上訴人實收新臺
    幣（下同）400 萬元，委託期間自98年12月23日起至同年月
    30日止。嗣於委託期間之98年12月28日，訴外人吳國榮出價
    400 萬元欲購買系爭房地，並交付斡旋金1 萬元予上訴人，
    約定於同年月29日晚上7 點簽訂買賣契約，因出價已達委託
    銷售格，上訴人旋即以電話及簡訊通知被上訴人已成交，及
    屆時應到場簽約，惟被上訴人不但未依約到場履行，反而於
    其後自行將系爭房地出售予訴外人林淑玲，並於99年1 月26
    日辦理所有權移轉登記完畢。而林淑玲前曾於98年12月17日
    經由上訴人看過系爭房地，並交付委託斡旋合約書予上訴人
    ，委託上訴人代為斡旋，經上訴人與被上訴人斡旋不成，而
    未促成雙方簽訂買賣契約，故被上訴人將系爭房地出售予林
    淑玲，為私下成交，已構成系爭委託銷售契約書第9 條第(1)
    、(2)、(4)款規定：「甲方（即被上訴人）如有下列情形之一
    者，應視為甲方違約，並應給付乙方（即上訴人）原委託售
    價的百分之4 價金為違約金。(1)甲方於委託銷售期間內自行
    出售或由第三者介紹成交者。(2)於委託銷售期限內，業已達
    成委託條件，而甲方反悔不賣或中途撤銷委託銷售者。(3)..
    . (4)甲方於本契約期滿後三個月內，將委託銷售之不動產出
    售予乙方所曾介紹之買者。」之違約行為，應依上開約定給
    付上訴人委託銷售價格百分4 之價金即16萬元作為違約金，
    為此依系爭委託銷售契約第9 條第(1)、(2)、(4)款約定，求為
    判決被上訴人應給付上訴人16萬元等語。【原審判決上訴人
    之訴駁回。上訴人不服，提起上訴，併為上訴聲明：(一)原判
    決廢棄。(二)被上訴人應給付上訴人16萬元。】。
二、被上訴人則以：伊原係同時委託多家仲介公司，包含上訴人
    公司、訴外人永盟不動產仲介經紀有限公司等銷售系爭房地
    ，均係一般委託銷售，而非專任銷售，後來上訴人來找伊，
    稱有客戶要出價，請伊簽立一份1 星期為期之專任銷售契約
    ，伊即當場簽立系爭委託銷售契約予上訴人，上訴人並未將
    系爭委託銷售契約之內容事先給伊審閱，伊只有在簽約當場
    注意看了系爭委託銷售契約之委託期間及委託價格之規定，
    並不知道系爭委託銷售契約第9 條之規定。且上訴人並未曾
    向伊介紹過買方林淑玲，伊亦未曾看過林淑玲、吳國榮簽給
    上訴人之委託斡旋合約書，不知上訴人仲介之買方為何人。
    又伊委託上訴人銷售系爭房地之價格為實收400 萬元，期限
    至98年12月30日止，如包含應付予上訴人之服務費16萬元，
    買方必須出價416 萬元才符合條件，惟上訴人仲介之買方吳
    國榮只出價400 萬元，並未達到委託銷售價格，且上訴人並
    未將吳國榮出具之委託斡旋之書面資料交給伊，伊無法確認
    斡旋結果，故未與買方簽訂買賣契約；另伊係於委託銷售限
    過後之99年1 月1 日，始以390 萬元之價格將系爭房地出售
    予林淑玲，林淑玲係永盟不動產仲介經紀有限公司仲介之買
    主，伊有給付永盟不動產仲介經紀有限公司5 萬元之仲介費
    用，故伊並未違約等語資為抗辯。併為答辯聲明：上訴駁回
    。
三、兩造不爭執事項：
  (一)被上訴人於98年12月23日與上訴人簽立系爭委託銷售契約，
    委託上訴人自98年12月23日起至同年月30日止專任銷售被上
    訴人系爭房地，委託銷售價格為被上訴人實收400 萬元，有
    委託銷售契約書影本1 份附卷可稽（見原審司重簡調字卷第
    5 頁）。
  (二)訴外人吳國榮曾於98年12月28日出具委託斡旋合約書予上訴
    人，委託上訴人以買價400 萬元向被上訴人斡旋買受系爭房
    地，有上開委託斡旋合約書影本1 紙附卷可稽（見原審司重
    簡調字卷第10頁）。
  (三)訴外人林淑玲曾於98年12月17日出具委託斡旋合約書予上訴
    人，委託上訴人以買價370 萬元向被上訴人斡旋買受系爭房
    地，委託斡旋日期自98年12月17日起至98年12月27日止，有
    上開委託斡旋合約書影本1 紙附卷可稽（見原審司重簡調字
    卷第23頁）。
  (四)被上訴人經由永盟不動產仲介經紀有限公司之仲介，與林淑
    玲簽立買賣契約書，將系爭房地以總價390 萬元出售予林淑
    玲，並於99年1 月26日辦理所有權移轉登記。被上訴人並因
    此給付永盟不動產仲介經紀有限公司仲介之報酬5 萬元，有
    上開買賣契約書影本1 份、統一發票影本1 紙、系爭房地之
    建物登記謄本、土地登記謄本各1 份附卷可稽（見本院簡上
    字卷第38至42頁、第37頁、原審司重簡調字卷第24 至27 頁
    ）。
四、兩造之爭點及本院之判斷：
  (一)就被上訴人有無構成系爭委託銷售契約書第9 條第(1)款違約
    事由部分：
    查系爭委託銷售契約書第9 條第(1)款係約定：「甲方（即被
    上訴人）如有下列情形之一者，應視為甲方違約，並應給付
    乙方（即上訴人）原委託售價的百分之4 價金為違約金。(1)
    甲方於委託銷售期間內自行出售或由第三者介紹成交者。..
    . 」。上訴人雖主張：被上訴人私下將系爭房地出售予其仲
    介之買方林淑玲，違反上開約定云云。惟查兩造所簽立之系
    爭委託銷售契約，委託期限自98年12月23日起至同年月30日
    止，而被上訴人係於上開期限屆至後之99年1 月1 日，始與
    林淑玲簽立買賣契約書，將系爭房地出售予林淑玲，有買賣
    契約書影本1 份附卷可稽。是被上訴人出售系爭房地予林淑
    玲，既非在委託上訴人銷售系爭房地之期限內，自無違反系
    爭委託銷售契約書第9 條第(1)款之情形。
  (二)就被上訴人有無構成系爭委託銷售契約書第9 條第(2)款違約
    事由部分：
  1.查系爭委託銷售契約書第9 條第(2)款約定：「「甲方（即被
    上訴人）如有下列情形之一者，應視為甲方違約，並應給付
    乙方（即上訴人）原委託售價的百分之4 價金為違約金。(1)
    ... (2)於委託銷售期限內，業已達成委託條件，而甲方反悔
    不賣或中途撤銷委託銷售者。... 。」。而上訴人主張：系
    爭委託銷售契約委託期間之98年12月28日，訴外人吳國榮向
    其出價400 萬元欲購買系爭房地，並交付斡旋金1 萬元，約
    定於同年月29日晚上7 點簽訂買賣契約，其旋即通知被上訴
    人屆時應到場簽約，惟被上訴人未依約到場履行，已違反系
    爭委託銷售契約第9 條第(2)款之約定等語。被上訴人雖不否
    認上訴人有通知伊於98年12月29日晚上7 點簽立買賣契約，
    惟以：買方出價並未達其委託上訴人銷售之價額等前揭情詞
    置辯。
  2.經查：依系爭委託銷售契約第2 條、第8 條分別約定，被上
    訴人委託上訴人銷售之價格，為被上訴人實收400 萬元。銷
    售成交時，被上訴人同意給付成交價4%計算之服務報酬予上
    訴人，有系爭委託銷售契約書影本附卷可稽。是買方出價顯
    然必須超過400 萬元，始有可能達到被上訴人委託上訴人銷
    售之價格。故訴外人吳國榮雖於被上訴人委託上訴人銷售期
    間之98年12月28日，出價400 萬元委託上訴人向被上訴人斡
    旋欲購買系爭房地，然於扣除被上訴人應付上訴人之服務報
    酬後，被上訴人即未能實收400 萬元，顯然吳國榮之出價並
    未達系爭委託銷售契約所約定之銷售價格，此由吳國榮出具
    予上訴人之委託斡旋合約書亦載明：「... 總價400 萬元，
    現因與預購標的物之委託售價尚有差距，特委託慈記房屋（
    即上訴人）代為斡旋，並給付斡旋金1 萬元」等內容可明。
    上訴人雖於原審主張：吳國榮出價400 萬元購買系爭房地後
    ，其會讓被上訴人實收400 萬元，不會向被上訴人收取服務
    報酬等語（見原審99年3 月10日言詞辯論筆錄）。惟於本件
    99年8 月6 日準備程序期日並陳稱：當時第2 組客戶吳國榮
    同意，如果以400 萬元成交，要給付上訴人4 萬元之服務費
    ，上訴人有向被上訴人表示第2 組客戶出價400 萬元，是否
    可以400 萬元成交，並給上訴人一點服務費，但是被上訴人
    不同意，後來上訴人公司開會，同意不收被上訴人服務費，
    只收買方服務費，但是被上訴人不出來簽約... 系爭委託銷
    售契約約定服務報酬為成交價4%，但是上訴人公司同意如果
    成交價格超過400 萬元部分沒有達到4%的話，經過上訴人公
    司開會同意也可以成交，這是上訴人公司內部的規定等語（
    見本院簡上字卷第46頁正、反面）。足證吳國榮出價400 萬
    元，確未達被上訴人委託上訴人銷售之條件，否則上訴人何
    須向被上訴人斡旋是否可以400 萬元之價格成交，並詢問被
    上訴人是否可給付上訴人一些服務費，及另開會決定是否要
    向被上訴人收取服務費，亦顯見上訴人確對被上訴人提出上
    開斡旋條件，是此斡旋條件，本非系爭委託銷售契約所約定
    之條件，上訴人片面提出該斡旋條件，欲變更系爭委託銷售
    契約之約定，被上訴人並無同意之義務。因此，在被上訴人
    未同意上訴人斡旋條件之情況下，自不能認吳國榮出價400
    萬元，已合於系爭委託銷售契約所約定之委託條件。
  3.因此，上訴人以：吳國榮出價400 萬元已達被上訴人委託銷
    售之價格，被上訴人有簽約之義務云云，洵無足採。是被上
    訴人未依上訴人之通知與吳國榮簽立系爭房地之買賣契約，
    難認已違反系爭委託銷售契約第9 條第(2)款之約定。
  (三)就被上訴人有無構成系爭委託銷售契約第9 條第(4)款違約事
    由部分：
  1.查系爭委託銷售契約書第9 條第(4)款約定：「「甲方（即被
    上訴人）如有下列情形之一者，應視為甲方違約，並應給付
    乙方（即上訴人）原委託售價的百分之4 價金為違約金。(1)
    ... (4)甲方於本契約期滿後三個月內，將委託銷售之不動產
    出售予乙方所曾介紹之買者。」。上訴人主張：被上訴人於
    系爭契約書委託銷售期間屆滿後之3 個月內，將系爭房地出
    售予其曾仲介之買方林淑玲，已違反系爭委託銷售契約第9
    條第(4)款約定等語，惟為被上訴人所否認，辯稱：上訴人不
    曾向其介紹過買方林淑玲，其亦未曾看過林淑玲出具予上訴
    人之委託斡旋合約書，其係經由永盟不動產仲介經紀有限公
    司之仲介，始於系爭委託銷售契約期限屆滿後之99年1 月1
    日，將系爭房地出售予林淑玲等語。
  2.經查：系爭委託銷售契約係由上訴人一方單方面所預先擬定
    ，為與不特定多數相對人締約之用，此為上訴人所自承，故
    屬消費者保護法第二章第二節以下所稱之定型化契約無疑。
    而按定型化契約條款如有疑義時，應為有利於消費者之解釋
    ，消費者保護法第11條第2 項定有明文，此即學說上所謂不
    明確條款解釋原則。在法律解釋適用之順序上，對定型化條
    款之控制，應先經由解釋而確定定型化契約條款之內容後，
    始須進而檢驗該條款內容是否具有合理性，是否違反誠信原
    則、公序良俗或強行規定而無效，易言之，對定型化契約條
    款內容之解釋，應先於宣告該條款無效之內容控制。系爭委
    託銷售契約第9 條第(4)款僅規定：「... (4)甲方於本契約期
    滿後三個月內，將委託銷售之不動產出售予乙方所曾介紹之
    買者。」，對於委任之一方不知與其達成買賣契約之買方為
    乙方仲介之買主時，是否仍負給付服務費之義務，容有疑義
    ，依上開條款不明確應有利於消費者解釋之原則，自應解為
    限於委任一方明知其自行訂約之相對人係受任他方仲介之買
    主，仍與其締約時，委任之人始負給付服務費之義務。蓋該
    條約定之目的，乃在避免委託人為脫免給付仲介服務報酬之
    義務，而故意另行私下與受託人仲介之買方成立買賣契約。
  3.本件上訴人於林淑玲固曾於98年12月17日出具委託斡旋合約
    書予上訴人，委託上訴人以買價370 萬元向被上訴人斡旋買
    受系爭房地，惟上訴人並未經該委託斡旋合約書交付予被上
    訴人，亦未曾告知被上訴人此組買方之姓名、聯絡方式等，
    此為上訴人所是認。且林淑玲所出370 萬元之價格，並未達
    被上訴人委託上訴人銷售之價格，故被上訴人不願出售，亦
    無不合。而仲介業者在買賣雙方簽立買賣契約前，一般均不
    會將買方為何人告知賣方，此乃為預防私下交易以規避仲介
    服務費之情形。本件被上訴人既否認知悉上訴人上開仲介之
    買方為何人，且抗辯：林淑玲嗣後係透過永盟不動產仲介經
    紀有限公司（有巢氏房屋）之仲介，而以390 萬元向其購買
    系爭房地，其並已給付永盟不動產仲介經紀有限公司5 萬元
    之服務報酬等語，並提出其與林淑玲簽立之不動產買賣契約
    書、永盟不動產仲介經紀有限公司開立之統一發票為證，復
    為上訴人所不爭執，而堪採信。故被上訴人並非因上訴人仲
    介之故，而知悉該組買方為林淑玲，且並非為規避給付仲介
    之服務報酬，而私下與林淑玲成立買賣契約甚明。因此上訴
    人不得依系爭委託銷售契約第9 條第(4)款之約定，請求被上
    訴人給付違約金。
五、綜上所述，上訴人依系爭委託銷售契約第9 條第(1)、(2)、(4)
    款規定，請求被上訴人給付16萬元之違約金，並無理由，不
    應准許。原審為上訴人敗訴之判決，於法並無不合，上訴意
    旨指摘原判決不當，求予廢棄改判，為無理由，應予駁回。
六、本件事證已臻明確，兩造其餘主張、陳述、所提之證據等，
    經本院審酌後，認均與本件判斷結果無影響，毋庸再予一一
    審酌，附此敘明。
七、據上論結，本件上訴為無理由，依民事訴訟法第436 條之1
    第3 項、第463 條、第385 條第1 項前段、第449 條第1 項
    、第78條，判決如主文。
中    華    民    國    99    年    10    月    13    日
                  民事第一庭    審判長法  官  李世貴
                                      法  官  陳翠琪
                                      法  官  黃信樺
以上正本證明與原本無異
不得上訴
中    華    民    國    99    年    10    月    13    日
                                      書記官  李佳靜

司法院資訊處製作；財團法人民間司法改革基金會備份。
